臺灣臺北地方法院民事判決
110年度訴字第3168號
原      告  張家聲  
被      告  龔文貞  

上列當事人間請求侵權行為損害賠償事件，原告提起刑事附帶民
事訴訟，經本院刑事庭裁定移送前來（110年度審附民字第148號
），本院於民國110年10月6日言詞辯論終結，判決如下：
    主  文
被告應給付原告新臺幣參萬元，及自民國一百零九年十二月三日
起至清償日止，按週年利率百分之五計算之利息。
訴訟費用由被告負擔百分之五，餘由原告負擔。
原告其餘之訴駁回。
本判決第一項得假執行；但被告如以新臺幣參萬元為原告預供擔
保，得免為假執行。
原告其餘假執行之聲請駁回。
　　事實及理由
一、原告主張：被告係址設臺北市○○區○○○路0段000號之復旦立
    體大廈（下稱系爭大廈）住戶，伊則為系爭大廈管理委員會
    （下稱管委會）聘請之律師法律顧問。兩造均參加系爭大廈
    民國108年12月3日晚間7時30分許在敦化南路1段200號地下1
    樓「朝桂餐廳」舉辦之區分所有權人會議（下稱系爭區權人
    會議），被告於會議中因認系爭大廈之行政管理多有弊端，
    伊為管委會聘請之法律顧問，卻未能協助處理，因而心生不
    滿，於上開不特定人得以共見共聞之場所，公然稱「張律師
    是這棟大樓的毒瘤」等語（下稱系爭言詞），侵害伊之名譽
    權，伊因此受有精神痛苦甚鉅，爰依民法第184條第1項前段
    、第195條第1項規定，請求被告賠償非財產上損害新臺幣（
    下同）60萬元等語。並聲明：㈠被告應給付伊60萬元，及自
    起訴狀繕本送達之翌日起至清償日止，按週年利率5%計算之
    利息。㈡願供擔保請准宣告假執行。
二、被告則以：伊係因原告身為系爭大廈之律師法律顧問，卻未
    妥善協助住戶處理管委會未公布財務報表等公共事務瑕疵，
    始為系爭言詞，乃基於大廈公共事務所為之回應、評論，並
    非無端謾罵。且伊為系爭言詞後，訴外人即同為系爭大廈住
    戶之楊淑華已當場即時澄清：「張律師是值得尊敬的人，他
    有他的難處，張律師很好」等語，系爭言詞客觀上對原告之
    人格評價已無影響。況伊於隔年出席人員相同之區分所有權
    人會議，亦已公開對原告道歉，如系爭言詞有影響原告之名
    譽，其損害應已全部消失等語，資為抗辯。並聲明：㈠原告
    之訴及假執行之聲請均駁回。㈡如受不利之判決，願供擔保
    請准宣告假執行。
三、按因故意或過失，不法侵害他人之權利者，負損害賠償責任
    ；不法侵害他人之身體、健康、名譽、自由、信用、隱私、
    貞操，或不法侵害其他人格法益而情節重大者，被害人雖非
    財產上之損害，亦得請求賠償相當之金額，民法第184條第1
    項前段、第195條第1項分有明文。次按名譽係個人在社會上
    享有一般人對其品德、聲望或信譽等所加之評價，因此名譽
    有無受損害，應以社會上對個人評價是否貶損作為判斷之依
    據，苟其行為足以使他人在社會上之評價受到貶損，不論其
    為故意或過失，均可構成侵權行為，其行為亦不以廣佈於社
    會為必要，僅使第三人知悉其事，亦足當之（最高法院90年
    度台上字第646號判決意旨參照）。又言論可分為「事實陳
    述」及「意見表達」，前者有真實與否之問題，具可證明性
    ，行為人應先為合理查證，且應以善良管理人之注意義務為
    具體標準，並依事件之特性分別加以考量，因行為人之職業
    、危害之嚴重性、被害法益之輕重、防範避免危害之代價、
    與公共利益之關係、資料來源之可信度、查證之難易等，而
    有所不同；後者乃行為人表示自己之見解或立場，屬主觀價
    值判斷之範疇，無真實與否可言，行為人對於可受公評之事
    ，如未使用偏激不堪之言詞而為意見表達，可認係善意發表
    適當評論者，不具違法性，非屬侵害他人之名譽權，即不負
    侵權行為之損害賠償責任（最高法院99年度台上字第792號
    判決意旨參照）。查：
　㈠原告主張被告於上開時地以系爭言詞對其公然侮辱，侵害其
    名譽權等情，被告雖未爭執其確曾於上開時地為系爭言詞，
    但否認對原告名譽造成侵害，並以前詞置辯。惟系爭言詞所
    謂「毒瘤」，係指危害團體或社會的事件或人物，衡諸一般
    社會通念，堪認係貶抑他人人格之不妥用語，亦有輕蔑之意
    涵。被告於系爭區權人會議之場合，公然為系爭言詞，顯然
    是指稱原告乃危害系爭大廈居住管理秩序之人物，非僅原告
    心理感受難堪及不悅，衡情亦足使聽聞者對原告人格尊嚴及
    社會地位產生負面之評價，依上說明，應已對原告之名譽造
    成侵害。而被告之上開行為，確足以貶損原告之人格及社會
    評價而犯公然侮辱罪，亦經本院刑事庭以109年度審易字第2
    500號、第2656號判決確定，且為被告所是認（見本院卷第1
    15頁），並經本院依職權調取該刑事卷宗查閱屬實，更徵被
    告故意不法侵害原告名譽權。原告主張被告所為系爭言詞侵
    害其名譽權等語，自堪認定。
　㈡被告雖辯稱其發表系爭言詞係基於系爭大廈公共事務所為之
    回應、評論，並非無端謾罵云云。惟訴外人即系爭大廈管委
    會前任主任委員楊淑華於系爭區權人會議中就帳冊發言後，
    被告接續對原告為系爭言詞，已經臺灣臺北地檢署（下稱北
    檢）檢察官指揮檢察事務官勘驗明確，製有勘驗報告可稽（
    見北檢109年度偵字第9763號偵查卷第61至63頁），然依該
    勘驗報告所載，被告並未提及任何與系爭大廈有關之內容，
    反逕以原告為對象稱其為「毒瘤」，已難認係對系爭大廈公
    共事務所為之回應或評論。且被告縱認原告未妥善處理系爭
    大廈公共事務，其以「毒瘤」指涉原告為危害系爭大樓居住
    管理秩序之人物，已達攻擊人身之程度，非單純就公共事務
    善意發表適當評論，自不得阻卻違法，被告上開辯詞，應非
    可採。
　㈢被告另辯稱其為系爭言詞後，楊淑華已當場即時澄清，系爭
    言詞客觀上對原告之人格評價已無影響；又其於隔年出席人
    員相同之區權人會議，已公開對原告道歉，如系爭言詞有影
    響原告之名譽，其損害應已全部消失云云。惟原告之名譽於
    被告發表系爭言詞，並由在場人接收此一訊息當下，即已受
    影響，對原告名譽之損害已然造成，縱嗣後由第三人或被告
    本人予以澄清或道歉，亦難使原告名譽所受之損害完全消除
    ，況被告自承其係於系爭區權人會議隔年之區權人會議始公
    開道歉，在此一年間，系爭言詞恐已由在場見聞之第三人再
    散佈於不特定之多數人，縱被告確有於隔年之區權人會議向
    原告公開道歉，仍不足使原告之名譽完全回復，是被告上開
    抗辯，亦不足採。　
　㈣綜上，原告主張被告發表系爭言詞侵害其名譽權，因此受有
    精神上痛苦，堪可認定，被告所辯均非可採，原告依民法第
    184條第1項前段、第195條第1項規定，請求被告賠償其非財
    產上損害，為有理由。
四、次按慰藉金之賠償須以人格權遭遇侵害，使精神上受有痛苦
    為必要，其核給之標準固與財產上損害之計算不同，然非不
    可斟酌雙方身分資力與加害程度，及其他各種情形核定相當
    之數額（最高法院51年度台上字第223號判決意旨參照）。
    原告因被告發表系爭言詞侵害其名譽權，而受有精神痛苦，
    已如前述，原告自得請求相當之非財產上損害賠償。茲審酌
    被告以系爭言詞侵害原告名譽權，嗣後已有公開道歉，雖無
    法完全回復原告之名譽，但對原告名譽之損害已有所減輕；
    及原告大學畢業，擔任律師，月收入20萬，被告專科畢業，
    以投資為業，每月收入約50萬元（見本院卷第116頁）之學
    經歷、身分地位及財產狀況；並審酌被告因發表系爭言詞已
    受刑事處罰，並已執行完畢等一切情狀，認原告請求非財產
    上損害賠償60萬元尚屬過高，應以3萬元為適當。
五、綜上所述，原告依民法第184條第1項前段、第195條第1項規
    定，請求被告給付3萬元，及自起訴狀繕本送達之翌日即109
    年12月3日（見附民卷第5頁）起至清償日止按週年利率5%計
    算之利息，為有理由，應予准許，逾此範圍之請求，則無理
    由，應予駁回。
六、本判決所命給付未逾50萬元，依民事訴訟法第389條第1項第
    5款規定，應依職權宣告假執行，此部分原告雖陳明願供擔
    保聲請假執行，僅促使法院職權發動，不另為假執行准駁之
    諭知；並依被告之聲明，酌定相當之擔保，准免為假執行。
    至原告敗訴部分，其假執行之聲請已失所依據，應併駁回。
七、本件事證已臻明確，兩造其餘攻擊防禦方法及所援用之證據
    ，經審酌後認與本件判決結果無影響，爰不逐一論列，併此
    敘明。
八、訴訟費用負擔之依據：民事訴訟法第79條。　　
中　　華　　民　　國　　110 　年　　10　　月　　20　　日
                  民事第六庭  審判長法　官　許純芳
　　　　　　　　　
　　　　　　　　　　　　　　　　　　法　官　陳智暉
　　　　　　　　　
　　　　　　　　　　　　　　　　　　法　官　許柏彥
以上正本係照原本作成。
如對本判決上訴，須於判決送達後20日內向本院提出上訴狀。如
委任律師提起上訴者，應一併繳納上訴審裁判費。
中　　華　　民　　國　　110 　年　　10　　月　　20　　日
                                    書記官  蔡庭復